【裁判字號】    89,自,106
【裁判日期】    890714
【裁判案由】    詐欺
【裁判全文】
臺灣臺北地方法院刑事裁定                          八十九年度自字第一六號
    自  訴  人  乙○
    代  理  人  庚○○
    被      告  己○○
                辛○○
                戊○○
                丙○○
                甲○○
右列被告等因詐欺案件，經自訴人提起自訴，本院裁定如左：
    主  文
自訴駁回。
    理  由
一、按法院於自訴案件第一次審判期日前訊問及調查之結果，如認為案件有刑事訴訟
    法第二百五十二條至第二百五十四條之情形者，得以裁定駁回其自訴，刑事訴訟
    法第三百二十六條第三項定有明文。
二、本件自訴意旨略以：被告己○○、辛○○、丙○○、戊○○、甲○○及丁○○（
    丁○○部分另為不受理判決）等人，明知其等並無意完全支付新台幣（下同）九
    萬元押租金及每月租金，竟共同意圖為自己不法之利益，於民國八十八年九月十
    三日由被告己○○、辛○○二人出面，在台北市○○○路○段十五巷三號二樓，
    向自訴人乙○誆稱欲向自訴人承租上開房屋，表示己○○願簽訂一租期三年、押
    金九萬元、第一年每月租金三萬元、由被告辛○○任連帶保證人、待被告繳清押
    金後始生效之租賃契約，並交付一紙發票人為辛○○、付款人為台北國際商業銀
    行、票載發票日期為八十八年九月廿三日、面額九萬元、背書人為己○○、指定
    受款人為乙○之支票一紙予自訴人充當押租金，及三紙面額均為三萬元之支票支
    付前三個月租金，表示上開支票屆期絕對會兌現，致自訴人陷於錯誤，同意簽訂
    前揭內容之契約，並將房屋交付予被告己○○等人居住。詎被告己○○、辛○○
    於前所交付九萬元支票將屆票載發票日期前一日（同年九月廿二日），即來電向
    自訴人表示上開支票帳戶內之存款不足恐無法順利兌現，要求自訴人不要將該張
    支票存入銀行請求兌現，另要求同年十月五日先由自訴人墊付四萬元現款存入上
    開支票帳戶，並約定被告己○○、辛○○須於支票兌現翌（六）日即返還前開自
    訴人墊付之四萬元，未料上開九萬元支票兌現後，被告己○○、辛○○即避不見
    面，經自訴人前往上址後，始發覺其等已將上開房屋交付予被告丙○○、戊○○
    、甲○○及丁○○等人使用，因認被告等人均共涉刑法上詐欺罪嫌云云。
三、按犯罪事實應依證據認定之，無證據不得推定其犯罪事實，刑事訴訟法第一百五
    十四條定有明文。而所謂認定犯罪事實之證據，係指足以認定被告確有犯罪行為
    之積極證據而言（最高法院二十九年上字第三一○五號判例參照）。次按，刑法
    第三百三十九條第二項詐欺得利罪之成立，以意圖為自己或第三人不法之利益，
    而向他人施用詐術獲取為要件，所謂施用詐術，必須被詐欺人因其詐術而陷於錯
    誤，若其所用方法，不能認為詐術，亦不致使人陷於錯誤，即不構成該罪；又債
    務人於債之關係成立後，其有未依約定本旨履行者，在社會一般交易經驗上常見
    之原因非一，舉凡因不可歸責於己之事由而不能給付，或因合法主張抗辯而拒絕
    給付，甚至在負債之後另行起意遲延給付，皆有可能，非可盡予推定為自始無意
    給付之財產犯罪一端，而刑事被告依法不負自證無罪之責任，若無足可證明其自
    始意圖不法所有之積極證據，應認其拒絕或遲延不為履行，仍為民事上之問題，
    要難以單純債務不履行之狀態而推測其負債之初已有詐欺之故意。又告訴人之告
    訴，係以使被告受刑事訴追為目的，是其陳述是否與事實相符，仍應調查其他證
    據以資審認，此於自訴人亦同（最高法院五十二年臺上字第一三００號判例意旨
    參照）。
四、訊據被告己○○、辛○○對於右揭時、地與自訴人乙○簽訂租賃契約，並交付四
    紙面額分別為九萬元、三萬元、三萬元、三萬元支票，其中三萬元之支票三紙均
    屆期兌現，另九萬元支票因存款不足，經自訴人自行補足四萬元存入該支票帳戶
    後始獲兌現，及被告戊○○對於其居住在上址等事實固不否認，惟均堅決否認有
    何詐欺犯行。被告己○○辯稱：上開房屋為其在男友即被告辛○○之陪同下向自
    訴人承租，欲作為與被告戊○○合資經商之籌備處，故該屋實際上僅有其與戊○○二人居住，至於辛○○於台中另有居處常常來來去去，而丙○○為辛○○之女
    婿，僅有時從台中開車送欒某至上址而已，至於甲○○及丁○○二人，其根本不
    認識，後來其與戊○○就經營意見不合而起爭執，乃於一氣之下搬回南部居住，
    而積欠自訴人房租，係因其剛好那陣子身體因病開刀不適，所以才會積欠，且用
    以押租金之支票存款不足一事，其事先就有告知自訴人，經自訴人諒解後，才由
    自訴人自行存入，絕非自始即有意詐欺，現均已搬離上址等語。被告辛○○辯稱
    ：由於其女友己○○欲在台北租屋謀職，乃透過報紙廣告尋得上開房屋，經其陪
    同前往洽談後，屋主即自訴人原表示業已收受他人租金無法出租，嗣又自行來電
    表示願將該屋出租予己○○，惟須事先交付十二紙面額三萬元之支票支付每月租
    金，由於己○○並無支票帳戶，乃要求其代為開立，然其現有張數亦不足，乃僅
    先開立四紙支票供己○○使用，經自訴人同意後，當日即交付三萬元即期支票一
    紙，二日後才簽立租約並交付二紙面額為三萬元之支票，再支付二個月租金，及
    一紙九萬元支票為押租金，然己○○並非於簽約後即立刻遷入，而係待第一紙支
    票兌現後才遷入，然由於己○○向患有子宮瘤，乃於遷入後不久即入院動手術，
    返家後恰交付予自訴人之九萬元支票將屆票載發票日，唯恐造成退票，乃與自訴
    人商量希望由其先墊付其中四萬元以使該支票順利兌現，言明數日會返還上開墊
    款，並開立同額商業本票一紙於自訴人作擔保，期間恰逢友人戊○○自菲律賓返
    國欲合作事業，乃將籌備處暫設於己○○承租之上址並寄居該處，嗣二人意見不
    合發生爭執，由於其亦指摘己○○過於任性，己○○乃負氣離開該處，期間其曾
    多次與自訴人聯繫保證在己○○未返回上址前，必將繼續代為支付租金及返回墊
    付之四萬元押租金，現亦有付款誠意，絕非故意詐欺，至其女婿莊建智部分，由
    於其家在台中，故須台北、台中二地奔波，且其又身患殘疾，乃由丙○○駕車接
    送，未料因此均遭訟累等語。被告戊○○辯稱：其原在菲律賓工作，八十八年八
    月間返國，與友人己○○欲合作從事專利洗潔劑之生意，乃由己○○承租上開房
    屋作為籌備處，剛搬入數日二人即因意見不合而發生爭執，己○○即賭氣離去，
    上開房屋現只有其一人居住，並無莊健昌、丁○○等人，其會拖欠租金係因資金
    有困難，但絕非承租之初即有意詐騙等語。被告丙○○辯稱：其係被告辛○○之
    女婿，平日均居住於台中，並未居住於上址，由於辛○○告知收受「莊建昌」之
    傳票，以為係其姓名之筆誤，才出庭應訊，不知為何被告等語。至被告甲○○則
    辯稱：其完全不認識本案自訴人及其他被告，自訴人依該戶電訊帳單為其姓名而
    認其為共犯，然上開行動電話申請書上之身分證係經過變造，非其本人，其本身
    為公務員，一直均在蘭嶼航空站任職等語。
四、查本件自訴人認被告己○○等人涉有刑法詐欺罪嫌，無非係以被告己○○為承租
    人、辛○○為連帶保證人與渠簽訂租賃契約後，己○○所交付用以支付押租金之
    面額九萬元支票，其中四萬元款項係由自訴人自行存款補足差額後始得如期兌現
    ，且其自八十八年十二月起積欠租金未付又拒不搬遷，嗣由上址往來之信件及通
    訊帳單，發現己○○復將上址提供予被告丙○○、戊○○、甲○○及丁○○等人
    居住為論據。惟查，本件被告己○○、辛○○於八十八年九月十三日，分任承租
    人及連帶保證人向自訴人承租上開房屋時，業已開票支付三個月計九萬元之租金
    ，並均獲兌現，另並交付面額九萬元之支票予自訴人作為押租金，惟該紙支票因
    存額不足，故己○○於票載發票日前即向自訴人表示需暫向自訴人借款由渠自行
    存款補足票款兌現之事實，為自訴人及被告己○○、辛○○所不爭，是衡諸常情
    ，被告等人如有意詐騙，何需以本名承租，復於租屋之初即支付三月房租，並實
    際上亦已提供五萬元之押租金予自訴人？從而被告己○○及辛○○辯稱其等確實
    有意承租上開房屋作為營業籌備處等語，堪信屬實，故依自訴人指訴之事實，尚
    難認其二人有何施用詐術，致自訴人陷於錯誤而將該屋出租予渠等之情，至自訴
    人另指稱被告己○○承租上開房屋後，違反雙方約定另將房屋提供予被告丙○○
    、戊○○、甲○○等人使用，並積欠租金未付乙節，然此僅能證明被告己○○於
    租賃關係成立後，有未依約定本旨履行者或遲延給付租金之情，無法逕依被告單
    純債務不履行之狀態，而推測其等承租房屋之初，即有詐欺之故意。是自訴人所
    舉之證據，無法證明被告己○○、辛○○向之承租上開房屋時有何不法所有意圖
    而施用詐術之情形，而本院亦查無其他積極之證據足認，足認其等有何自訴人指
    訴之詐欺事實，則其餘被告丙○○、戊○○、甲○○等人自亦無與被告己○○、
    辛○○共謀犯罪之可能，況自訴人推定其等共犯之依據，或係因渠等有居住上址
    之情，或係因渠等將使用之行動電話帳單地址填寫為上址，已嫌素斷，且被告甲○○部分，實際上係遭他人變造其身分證後冒名申請，業據其到庭陳明，並有其
    在交通部民用航空站之任職證明及和信電訊股份有限公司檢送之申請資料在卷可
    按，足認自訴人前開指訴，實屬無據。從而綜上各情，足判本案純屬租屋遲延給
    付租金及未完全交付押租金之民事債務糾葛，與詐欺刑責無涉，被告等五人之犯
    罪嫌疑均顯有不足，爰依首揭說明，以裁定駁回本件自訴。
據上論斷，應依刑事訴訟法第三百二十六條第三項、刑法第二百五十二條第十款，裁
定如主文。
中    華    民    國      八十九      年      七      月      十四      日
                                      臺灣臺北地方法院刑事第五庭
                                          法  官  林  翠  華
右正本證明與原本無異。
如不服本裁定，應於裁定送達後五日內，向本院提出抗告狀。
                                          書記官  林  明  龍
中    華    民    國      八十九      年      七      月      十八      日


司法院資訊處製作；財團法人民間司法改革基金會備份。
